【裁判字號】    89,上,19
【裁判日期】    890616
【裁判案由】    分配表異議之訴
【裁判全文】
臺灣高等法院臺南分院民事判決  八十九年度上字第十九號
右當事人間請求分配表異議之訴事件，上訴人對於中華民國八十八年十月二十二日台
灣台南地方法院八十八年度訴字第一一三八號第一審判決提起上訴，本院判決如左：
    主    文
    事    實
甲、上訴人方面：
一、聲明：求為判決：(一)原判決廢棄。(二)台灣台南地方法院八十六年度執字第八０二
    ０號強制執行事件，債務人應更正為林昭文、林炎同、朱國聖等三人及黃麗娟、
    徐慶祥、丁進成、莊吳日、黃金獅、董來進、周玉環、李崑海、趙碧玉、吳黃琴
    、吳錕章、林文鍵、賴木榮、林聰南共十四人。(三)台灣台南地方法院八十六年度
    執字第八０二０號強制執行事件，於八十八年二月九日作成之分配表（以下簡稱
    系爭分配表），次序第十四債權人台南縣稅捐稽徵處債權，應改列優先次序或優
    先扣繳。(四)系爭分配表被上訴人請求利息及違約金溢請新台幣（下同）五百七十
    萬二千九百元，應改為五百三十二萬五千零七十四元。(五)請裁定前開強制執行案
    於本案判決確定前，停止強制執行程序。(六)訴訟費用由被上訴人負擔。
二、陳述：除與原判決記載相同者，茲引用之外，補稱：
（一）查上訴人與被上訴人間並無任何借貸之關係在。而實借款人林文、林炎同、朱
      國聖三人，但該三人則利用黃麗娟、徐慶祥、丁進成、莊吳日、黃金獅、董來
      進、周玉環、李崑海、趙碧玉、吳黃琴、吳錕章、林文鍵、賴木榮、林聰南等
      十四年人為借款人頭戶，並以本件拍賣之土地及未拍賣之地上建物為擔保向被
      上訴人台縣後壁農會辦理抵押貸款，茲抵押之擔保品經拍賣不足清償部分，不
      能將上訴人視為債務人，其債務人應為上開林昭文等十七人其債務人，方符際
      及原始借貸法關係。
（二）又台南縣稅捐稽徵處之地價稅款八十五年一千八百零八元，乃是本件拍賣土地
      應繳之稅款。該稅款既因本件拍賣之土地而生，自慹由拍賣之土地價款中優先
      受償。何況其土地之買賣，業經台灣台南地方法院新營簡易庭八十四年度營調
      字第一五二號所有權移轉登記事件於八十四年九月七日上午十時十五分在新營
      簡易庭調解成立，解除上訴人與出賣人林昭文、林炎同、朱國聖間之買賣契，
      此有調解錄附於八十八年七月七日準備書狀中可稽。故本件拍賣土地之地稅由
      本件拍賣土地之價款中優先扣繳。否則上訴人就本件拍賣之土地買賣既經與出
      賣人同意解買賣契約，恢復原狀，其地價稅自灴應由上訴人負擔此項莫須有之
      稅款，現上訴人亦因積欠本件地價稅款，而遭稅捐機關函請入出境管理局限制
      出境在案。
（三）系爭分配表所列被上訴人請求之利息及約金部分溢請五百七十萬二千九百元，
      故應予以縮減為五百三十二萬五千七十四元，詳如原審準備書狀所詳列，亦為
      被上訴人所同意，但原判決就此亦併予駁回，顯有不當。
（四）復查本件強制執行程序既經上訴人法提起執行畢議之訴，在執行異議之訴判決
      確定前，請先行裁定停止該強制執行訴訟程序，以期公平。
（五）至於誤列林昭文為債權人及調查被涉及背信圖利之嫌，因屬刑事訴追程序，民
      事訴訟無關，業經就該部分撤回上訴在案，併此敘明。
（六）查台灣台南地方法院民事執行處八十六年南院慶執良字第八○二○號就本件拍
      賣案，於民國八十八年二月九日之分配表中被上訴人請求所列之利息年利率百
      分之九點六及違約金年率百分之○‧九六，合計計算為新台壹仟壹佰零萬柒仟
      玖佰柒拾肆元正。
（七）但查後壁鄉農會於八十六年十二月下旬（廿五日左右）召開臨時理監事會議，
      決議就本件貸款自始至終利息全部調降為年息百分之五計算，違約金並刪除，
      然而後壁農會也依據該決議，收受由債務人林昭文等三人繳納自民國八十二年
      十月起至八十六年十二月止，計五十一個月，本件全部貸款額貳億玖仟零柒拾
      萬元，按年息５％計算，約新台幣陸仟壹佰柒拾柒萬元，（計算方法：29,070
      萬×5%×51個月÷12個月=6,177萬元），分別於八十六年十二月三十日左右及
      八十七年正月初納入後壁鄉農會帳戶內，由此亦足以可證明確後壁鄉農會所請
      求分配表上所列利息九‧六％請求金額壹仟壹佰零貳萬柒仟玖佰柒拾肆元，與
      事實已經會議決議之利率５％，金額應為伍佰三十二萬五千零七十四元，溢求
      五百七十二萬二千九百元，應以刪除。
（八）又查被上訴人於地方法院開庭訊時，也聲稱經會議決議通過，調降為年息５％
      無誤，又及當庭被上訴人遞答辯狀理由第二條亦明確陳述：「至被告曾召開臨
      時理臨事會決議調降本件貸款計息利率為百分之五乙節，被告不爭執。」亦足
      可證被告所請求列於分配表之利息金額與事實不符。
（九）被上訴人之代理人於八十九年四月五日應  鈞院開庭應訊時，強辯為利息利率
      降為５％是針對林昭文而非針對上訴人甲○○云云，然可從上項答辯狀中調降
      本件貸款利率為百分之五，足可明確後壁鄉農會會議調降利率，仍針對「本件
      」之貸款而言，非針對某特定對而決議降低利率之事實，故被上訴人之代理人
      在庭上所辯說降息是針對林昭文乙事之詞，實不足採為證。又反觀之八十六年
      底，林昭文等三人自願向後壁鄉農會繳納利息，上訴人主張債務人應改為林昭
      文等三人及被林昭文等三人利用為借款人之十四人，若債務與林昭文無關，林
      昭文等三人為何原因為什麼要向後壁鄉農會交巨額利息，事實與上訴人所主張
      之債務人應為林昭文等三人及十四年農會會員名義之借款人不謀而合。
三、證據：除援用第一審所提證據外，補提二筆土地謄本正本各一份、土地謄本影本
    一冊、本院民事裁定影本四份、分配表影本一份、答辯狀影本一份、調解影印筆
    錄一份，並聲請向後壁鄉農會函調核貸原始資料。
乙、被上訴人方面：
一、聲明：求為判決：駁回上訴。
二、陳述：除與原判決記載相同者，茲引用之外，補稱：
（一）本案台南地方法院民事執行處八十六年南院執良字第八○二○號強制執行事件
      ，已於八十八年二月九日作成分配表。
（二）對上訴人八十九年四月十二日之上訴理由狀之第五項債務人變更乙案，上訴人
      所敘為無理由。
（三）本件地上物之所有權為林昭文、林炎同、朱國聖三人，土地部份之所有權人為
      甲○○、吳嘴鷥，本會以拍賣抵押物強制執行，債務人應為上開五人，與借款
      人之十四人無關。
（四）另甲○○亦借據簽名、蓋章為連帶保證人。
    由此觀之債務人應為上開五人無誤，豈有上訴人不列名之理？
三、證據：除援用第一審所提證據外，並補提借據影本五份。
    理    由
一、上訴人起訴主張：查被上訴人以台灣台南地方法院八十六年度執字第八０二０號
    強制執行事件，拍賣上訴人所有台南縣後壁鄉○○○段第一四九二地號等三十三
    筆土地（以下簡稱系爭土地）。根據土地登記簿謄本、他項權利欄登記，於八十
    二年五月六日、八十二年八月五日分二次，以系爭土地辦理抵押貸款，而貸款當
    時之所有權人，謄本上記載為林昭文（持分百分之七十五）、林炎同（持分百分
    之十）、朱國聖（持分百分之十五）等三人，八十二年九月二十二日上揭土地才
    因買賣而移轉過戶給上訴人名下。因二次借款均在林昭文等三人過戶給上訴人以
    前，林昭文等三人為實際借款人，又該三人利用被上訴人後壁鄉農會會員計黃麗
    娟、徐慶祥、丁進成、莊吳日、黃金獅、董來進、周玉環、李崑海、趙碧玉、吳
    黃琴、吳錕章、林文鍵、賴木榮、林聰南等十四人名義為債務人向被上訴人借款
    ，土地謄本亦明確記載該十四人為債務人，因此本案拍賣抵押物及分配表之債務
    人，應依實際行為者，增列林昭文、林炎同、朱國聖及上述十四人為債務人，爰
    依法提起本件訴訟云云。
二、被上訴人則以：按分配表異議之訴，僅以對分配表所載各債權人之債權或分配金
    額有不同意者為限，此觀強制執行法第三十九條第一項、第四十一條規定自明。
    稽之本件，上訴人固分別於八十七年十二月十四日、八十八年二月二十四日聲明
    異議，惟依其所述之內容，除關於利息起算日部分已由被上訴人同意更正外，其
    餘所指或應另行起訴尋求救濟或因事涉刑事程序非民事程序所得審究，均非本件
    分配表異議之訴所得求濟。上訴人遽行起訴，自於法有悖，顯無理由等語云云，
    資為抗辯。
三、查台灣台南地方法院八十六年度執字第八０二０號強制執行事件，係被上訴人以
    台灣台南地方法院八十六年度拍字第三六九號拍賣抵押物確定裁定為執行名義，
    聲請拍賣被上訴人所有系爭土地，嗣於八十八年二月九日作成分配表，定於八十
    八年三月四日實行分配，此經本院依職權調閱該卷核閱無訛。兩造就本院所應審
    究者，厥在「上訴人可否提起分配表異議之訴？」
一、按「債權人或債務人對於分配表所載各債權人之債權或分配金額有不同意者，應
    於分配期日一日前，向執行法院提出書狀，聲明異議；前項書狀，應記載異議人
    所認原分配表之不當及應如何變更之聲明。」，強制執行法第三十九條第一項定
    有明文。查本院八十六年度執字第八０二０號強制執行事件，係被告以本院八十
    六年度拍字第三六九號拍賣抵押物確定裁定為執行名義，聲請拍賣被告所有系爭
    土地，嗣於八十八年二月九日作成分配表，定於八十八年三月四日實行分配，此
    經本院依職權調閱該卷核閱無訛。原告訴之聲明（一）之請求，無關各債權人之
    債權，亦與分配金額無涉，原告執此提起分配表異議之訴，於法不合，應予駁回
    。
二、被告收受系爭分配表後，於八十八年二月二十五日聲明異議，內容略謂：「一、
    本案分配表所列第十四次序之台南縣稅捐稽徵處之稅款，惟查該稅款為地價稅款
    ，雖按優先順序被列為次優順位，實有不合乎情理之虞，本案土地於民國八十四
    年九月四日就於新營簡易室調解成立，土地有條件的情況下，得以回復原狀，而
    林昭文先生及後壁鄉農會，於調解後故意拖延至今，延遲了三年之地價稅新台幣
    八十五萬一千八百零八元，應歸咎於後壁後農會及林昭文之過，因此所列為次優
    順位之稅款，應改列為與增值稅同為優先順位，而優先分配給台南縣稅捐稽徵處
    ，以利補入完稅額。二、又異議人於上次（八十七年十二月十四日）所提異議狀
    ，聲明異議中第四條為本案實際借款債務人為林昭文、林炎同、朱國聖等三人，
    而所接於民國八十八年三月四日再行分配之民事分配表，所列債務人雖增列林炎
    同及朱國聖二人，但唯漏列掉了實際借款佔持分百分之七十五之林昭文，非但未
    列為債務人，反將林昭文尚列為債權人，於事實絕對不符，為求真求公正起見，
    請鈞院明察，並傳喚後壁鄉農會人員，以查明該案債務人為何人，待查明真相屬
    實後，再行列表分配。三、又異議人曾於前次異議要求將該案移送台灣台南地方
    法院檢察署合併營偵字第九六二號偵辦後壁鄉農會背信案一併偵辦，異議人並也
    於民國八十七年十二月三十一日向台灣台南地方法院檢察署以舉發狀舉證：Ａ後
    壁鄉農會與林昭文勾結、圖利、背信之嫌疑。Ｂ林昭文涉侵占案。請鈞院在偵辦
    尚未結案前，暫緩施行分配事。四、綜以上諸多情事，以免分配後造成分配不公
    或違失之，鑄成無法彌補之遺憾，特此狀請鈞院查明屬實後再行列表分配」，此
    有原告八十八年二月二十四日異議狀附於前揭執行卷可憑。觀原告對系爭分配表
    異議之點僅有「台南縣稅捐稽徵處之稅款債權八十五萬一千八百一十八元，列第
    十四次優順序，應改列為與增值稅同為優先順位，而優先分配給台南縣稅捐稽徵
    處」；其餘如林昭文列為債權人僅是執行法院誤載於分配期日通知書，然實際上
    分配表上並無林昭文參與分配之情事；另請求執行法院在林昭文等人刑事案件偵
    查終結前暫緩實施分配亦無關分配表之異議。
三、被告接獲上揭原告異議狀繕本，乃於八十八年三月十七日具狀表示：「關於地價
    稅問題八十四年九月七日於新營簡易法庭調解成立，土地有條件的情況下得以回
    復原狀，林昭文等和甲○○等人和解，本會並未介入，歸究本會似欠妥當，且鈞
    院已函知稅捐處，應可作妥善處理。二、債務人甲○○對八十七年十二月四日分
    配表異議事，本件已於八十七年十二月二十四日陳報鈞院述明更正且說明其中原
    由，致鈞院又於八十八年二月九日重新分配，然債務人卻又具狀異議，這其中是
    否分配表內載明之債權人、債務人或內容有不妥之處，請鈞院能調卷詳細閱，明
    察秋毫，若無法以書面解決，則請能開庭問個明白，儘速結案。三、對於債務人
    陳述合併營偵字第九六二號偵辦是否可行？然該案之許檢察官已於日前曾調閱本
    件，並無通知併案之事。四、本件只是本會計對借款人林昭文、林炎同、朱國聖
    、甲○○、吳嘴鸞之不動產行使抵押權罷了，而地上物之債權人林昭文、林炎同
    、朱國聖有誠意清償，而土地債務人甲○○、吳嘴鸞無誠意償還之故，因此本會
    乃撤回地上物之查封，而就土地部分給予拍賣，係本會為確保債權，並無與林昭
    文等勾結、圖利、背信之意，且本件已由本會承受，待取得移轉證明書，辦理登
    記後，即可公開標售。」，此有被告之陳報狀附於上揭卷宗可按。
四、按「分配表異議之訴，乃就分配表有異議之債權人或債務人，對為反對陳述之債
    權人或債務人提起之訴訟，此觀之強制執行法第四十一條第一項之規定自明。同
    法第三十九條、第四十條第一項、第四十條之一並分別規定，債權人、債務人對
    分配表有異議之權，及對債權人或債務人之異議有為反對陳述之權。故債權人或
    債務人對分配表聲明異議後，如未予他債權人、債務人表示意見之機會，或他債
    權人、債務人對於債權人或債務人之異議未為反對之陳述者，均無從提起分配表
    異議之訴」，最高法院著有八十八年度台上字第五九六號判決足資參照。關於原
    告訴之聲明（二）之異議，即台南縣稅捐稽徵處債權應改列優先順序一即，被告
    上揭八十八年三月十七日陳報狀並無為反對之陳述，揆諸前揭說明，原告無從提
    起分配表異議之訴。縱認被告上揭八十八年三月十七日陳報狀所稱「歸究本會似
    欠妥當，且鈞院已函知稅捐處，應可作妥善處理」，已為反對之陳述，惟台南縣
    稅捐稽徵處以原告及吳嘴鸞積欠地價稅八十五萬一千八百一十八元為由，聲明參
    與分配，此有參與分配卷宗附於上揭執行卷宗可按。查依稅捐稽徵法第六條第一
    項、第二項規定：「稅捐之徵收，優先於普通債權。土地增值稅之徵收，就土地
    之自然漲價部分，優先於一切債權及抵押權」，上揭台南縣稅捐稽徵處參與分配
    之地價稅，依法僅優先普通債權，列在增值稅及抵押權之後，原告請求將之更正
    為與增值稅並列，優先於抵押債權並無理由，應予駁回。
五、原告訴之聲明（三），非屬民事法院之權限，原告起訴為不合法，應予駁回。
六、原告訴之聲明（四），請求刪除分配表所載債權人林昭文，惟系爭分配表通知書
    固然誤載債務人林昭文為債權人，但分配表中並無列林昭文任何債權，林昭文亦
    無以債權人身分參與分配，故原告異議之內容，無關各債權人之債權，亦與分配
    金額無涉，原告執此提起分配表異議之訴，於法不合，應予駁回
七、原告訴之聲明（五）請求將被告參與分配債權利息調整為週年利率百分之五，並
    刪除違約金云云，惟原告八十八年二月二十四日之異議狀，完全未提及被告利息
    及違約金應更正情事，被告八十八年三月十七日陳報狀內容亦未為反對之陳述，
    原告無從提起分配表異議之訴。
八、綜上所述，原告提起分配表異議之訴均無理由，應予駁回。
中      華      民      國    八十九    年      六      月     十六     日
                                      臺灣高等法院臺南分院民事第三庭
~B1        審判長法官
~B2              法官
~B3              法官


司法院資訊處製作；財團法人民間司法改革基金會備份。
